臺灣臺北地方法院民事判決　　　　　　　 99年度訴字第118號
原　　　告　癸○商業銀行股份有限公司
法定代理人　齊百邁
訴訟代理人　乙○○
　　　　　　丁○○
　　　　　　壬○○
　　　　　　丙　○
被　　　告　庚○○○○○○○○.
　　　　　　戊○○○○○○○○.
　　　　　　己○○○○○○○○.
上三人共同
訴訟代理人　林信和律師
複　代理人　王建豐律師
被　　　告　辛○○○○○○○○.
上列當事人間清償借款事件，本院於民國100年5月2日言詞辯論
終結，判決如下：
    主  文
被告應連帶給付原告新臺幣伍拾陸萬玖仟肆佰捌拾壹元，及自民
國九十四年七月二十七起至清償日止，按年息百分之十二計算之
利息，並自民國九十四年八月二十八日起至民國九十五年二月二
十七日止，按上開利率百分之十，自民國九十五年二月二十八日
起至清償日止，按上開利率百分之二十計算之違約金。
訴訟費用陸仟壹佰柒拾元由被告連帶負擔。
本判決於原告以新臺幣壹拾玖萬元供擔保後，得假執行。但被告
如以新臺幣伍拾陸萬玖仟肆佰捌拾壹元為原告預供擔保，得免為
假執行。
    事實及理由
甲、程序方面：
    原告癸○商業銀行股份有限公司之法定代理人前為甲○○，
    嗣於訴訟進行中，變更為齊百邁，原告於民國99年10月7日
    具狀聲明承受訴訟（見本院卷第85頁），核與民事訴訟法第
    170條規定相符，應予准許。
乙、實體方面：
壹、原告起訴主張：
一、訴外人即債務人巳○○於民國93年8月27日簽立信用借款契
    約書向原告借款新臺幣（下同）67萬元，約定借款期間自93
    年8月27日起至98年8月27日止，本金及利息應自實際撥款日
    起，以每一個月為一期，前三期每期支付1萬2,039元，第四
    期起每期支付1萬4,758元，自貸款撥付次月27日起償付，共
    分60期，依年金法按月平均攤還本息；借款之利息前三期按
    年利率3％固定計算，第四期起改按年利率12％固定計算；
    借款人如遲延還本或付息時，本金自到期日起，利息自應付
    日起，照應還款額，逾期在6個月以內部分，按前開約定利
    率10％，逾期超過6個月部分，按前開約定利率20％計付違
    約金。債務人如有任何一宗債務不依約付息時，喪失期限利
    益，視同全部到期。
二、又巳○○於94年8月9日死亡後，其繼承人即被告丑○○、寅
    ○○、卯○○、辰○○並未依97年1月2日修正前民法第1156
    條第1項、第1174條之規定辦理拋棄繼承或限定繼承（被告
    丑○○、寅○○、卯○○單純向被告辰○○為拋棄繼承之意
    思表示，不生拋棄繼承之法律效果，應解為被告間有一分割
    財產協議，約定由被告辰○○取得被繼承人巳○○所有之財
    產），本件亦無繼承編施行法第1之3條第4項適用，蓋被告
    間既協議由被告辰○○繼承巳○○所有門牌號碼為臺北市○
    ○○○街12號2樓之1房屋及其基地（下稱系爭房地）後加以
    變賣，再將所得價金用以償還自93年起向國泰世華商業銀行
    建國分行設定之系爭房屋貸款、並用以支出巳○○之喪葬費
    用，顯然知悉巳○○有銀行債務問題存在，則與繼承編施行
    法第1之3條保障之一般全然未知債務之繼承人相較，被告應
    不具繼承編施行法保護之必要。況且，變賣系爭房屋所得之
    價金雖於清償貸款及支付喪葬費用後所剩無幾，惟被告繼承
    之消極財產亦已大幅減少，自難謂被告毫無自巳○○處獲得
    任何財產上之利益；何況內政部公告99年度臺灣省低收入戶
    最低生活費用每人每月為9,829元，而被告丑○○每月收入
    達4萬100元、被告寅○○亦有3萬600元，其二人縱有就學貸
    款、租屋費用必須按月支付，經濟條件仍較一般大眾高出甚
    多，故要求被告繼續履行系爭借款應無顯失公平之處。是依
    民法第1148條第1項規定，被告自繼承開始時，應承受被繼
    承人巳○○財產上之一切權利、義務，故被告對本件借款債
    務應負連帶清償責任。
三、然而，被告自繼承開始即未依約償還應繳本息，尚積欠56萬
    9,481元及自94年7月27起至清償日止，按年息12％計算之利
    息，並自94年8月28日起至95年2月27日止，按上開利率10％
    ，自95年2月28日起至清償日止，按上開利率20％計算之違
    約金（下稱系爭借款），依信用借款契約書之其他共通約款
    第7條第1款約定，該筆借款已喪失期限利益，視同全部到期
    ，被告自應連帶清償全部借款，原告雖於98年4月22日始聲
    請支付命令向被告催收，但行使系爭借款之返還請求權係原
    告之一種權利，只要在系爭借款屆清償期且未罹於消滅時效
    以前，一經原告行使請求權，被告即有償還系爭借款之義務
    ，此係身為債務人之責任，爰依消費借貸及繼承之法律關係
    起訴請求等語。並聲明：(一)被告應連帶給付原告56萬9,481
    元及自94年7月27起至清償日止，按年息12％計算之利息，
    並自94年8月28日起至95年2月27日止，按上開利率10％，自
    95年2月28日起至清償日止，按上開利率20％計算之違約金
    ；(二)願供擔保，請准宣告假執行。
貳、被告方面：
一、被告丑○○、寅○○、卯○○抗辯：
(一)、被告丑○○自90年起即因家庭因素及考上大同大學而離家外
    宿並獨立分居迄今，未再與巳○○或被告辰○○同居共財。
    且被告丑○○於就讀大學期間，必須全程申請就學貸款支應
    學費及學雜費，並利用課餘時間到處打工賺取微薄工資，以
    支應自己之住宿、飲食及其他生活費用。儘管被告丑○○在
    寄宿學校宿舍數月之後，旋因課業關係只能偶而打工，微薄
    收入不敷圖書文具等學雜費及日常生活費用，且自己家庭無
    法提供任何經濟支援而無力繳納宿舍費用，亦僅是搬離學生
    宿舍寄居於同學或朋友家中，以迄畢業，並於就業之後謀得
    最起碼的薪資才能自行賃屋居住。另被告寅○○自91年起即
    離家遠赴花蓮求學並分居獨立生活迄今，之後未再與巳○○
    或被告辰○○有任何同居共財之事實。且被告寅○○於就讀
    大學期間，係全程申請就學貸款以負擔學費、雜費及生活費
    用，並利用課餘時間到處打工或擔任家教賺取自己之學費及
    生活費。即便被告寅○○因學業緊迫致打工時間有限，造成
    打工收入不敷日常生活雜費、圖書費用及房屋租金，且家庭
    又無法提供任何經濟支援，被告寅○○亦僅是求助於阿姨鄭
    美月，四年來累積之求助金額達50萬元。至被告卯○○於92
    年或93年之未成年期間即已離家，在外謀生，四處為家，殊
    少與家人連絡，更不曾返家居住或與巳○○、被告辰○○同
    財共居，所幸被告卯○○嗣後及時獲悉巳○○死亡一事而得
    返家奔喪，但被告卯○○自返家奔喪離去後又斷斷續續與其
    餘被告失去聯絡。
(二)、基上，許久未與被告丑○○、寅○○、卯○○同居共財之巳
    ○○向原告借貸67萬元款項時，既未告知被告丑○○、寅○
    ○、卯○○有關借款一事，亦未自該筆借款中贈與或借貸被
    告丑○○、寅○○、卯○○分文；且被告於繼承開始時，係
    由被告辰○○獨自包辦全部治喪及繼承事宜，其餘被告僅於
    接獲通知後始返家祭拜，並悉依被告辰○○之意思「拋棄繼
    承」而由被告辰○○單獨繼承巳○○所有可能之遺產（即被
    告丑○○、寅○○、卯○○分別表示不願承擔巳○○之權利
    義務，而同意由被告辰○○一人概括繼承巳○○之遺產。故
    被告丑○○、寅○○、卯○○從未過問被繼承人遺產處理相
    關事宜，亦未提供印章供遺產稅申報使用，全由被告辰○○
    自行找代書辦理），被告辰○○又不曾告知「巳○○可能留
    下繼承債務」一事，可見被告丑○○、寅○○、卯○○於94
    年8月9日繼承開始時，確實因無法知悉系爭借款之存在，致
    未能於民法繼承編98年5月22日修正施行前之法定期間內為
    限定或拋棄繼承。況且，被告丑○○、寅○○、卯○○於巳
    ○○取得系爭借款後並未獲得分文贈與或借貸，嗣於繼承開
    始後被告丑○○、寅○○、卯○○亦未繼承任何遺產。尤其
    目前國內外經濟蕭條，被告丑○○勉力獲取工作已屬不易，
    每月收入四萬元本屬微薄，更何況被告丑○○現每月尚需償
    還就學貸款本息4,742元及房屋租金9仟元；被告丑○○雖僥
    倖未長期遭受畢業即失業之困窘，但臺北居大不易，被告丑
    ○○的實際經濟狀況誠屬十分窘迫，其銀行存款亦僅敷各項
    基本開銷，目前餘額不足萬元。另被告寅○○現雖擔任國立
    東華大學研究計畫臨時約聘之專任助理，但聘用期間為一年
    ，每月薪資收入僅有3萬0,600元，且其郵局帳戶存款也只剩
    萬把元，還要按月償還就學貸款本息3,414元及房屋租金6仟
    元，並償付阿姨鄭美月之無息借貸，經濟狀況更屬拮据。則
    被告丑○○、寅○○、卯○○更無可能選擇與被告辰○○概
    括繼承後另訂一分割財產協議：由被告辰○○取得巳○○所
    有之財產，而巳○○之債務則由被告四人共同負擔。故倘再
    加諸系爭借款債務予被告丑○○、寅○○、卯○○連帶負擔
    ，將使被告丑○○、寅○○、卯○○陷入永無翻身之困境，
    嚴重侵害其人格身分之發展並影響其生存權，造成顯失公平
    之情形。是以，依民法繼承編施行法第1條之3第4項之規定
    ，被告丑○○、寅○○、卯○○就系爭借款不應負任何清償
    責任。
(三)、何況，巳○○係於93年8月17日簽立信用借款契約書向原告
    借款67萬元，約定借款還本付息方式自實際撥款日起，以每
    一個月為一期，前三期每期支付1萬2,039元，第四期起每期
    支付1萬4,758元，自貸款撥付次月27日起償付，共分60期，
    依年金法按月平均攤還本息。可見本件借款必須按月攤還，
    則原告於巳○○94年8月9日死亡後未能繼續如期受償本息時
    ，即應迅速查明原因並改向巳○○之繼承人請求給付系爭借
    款，始能確保自身權益。惟原告遲至98年4月22日始聲請支
    付命令對被告請求給付系爭借款，是時已距巳○○死亡近4
    年，且被告丑○○、寅○○、卯○○於巳○○借款之前早在
    外獨立謀生而不與巳○○同居共財，亦已如前述，可見被告
    丑○○、寅○○、卯○○應無從知悉原告與巳○○所成立之
    系爭借款存在，則倘任由無從知悉而不可歸責之被告丑○○
    、寅○○、卯○○繼續履行系爭借款債務將造成顯失公平之
    情形，是被告丑○○、寅○○、卯○○應僅以所得遺產為限
    負清償責任。而被告辰○○以800萬元出售系爭房地後，雖
    償付國泰世華商業銀行建國分行之房屋貸款613萬1,605元及
    簡易通信貸款17萬4,753元（僅具一般債權人地位之原告就
    出售系爭房地之價金無法優先於抵押權人國泰世華商業銀行
    建國分行受分配，亦無與該行共同依債權比例平均分配之可
    能，自無權益遭受侵害之問題），並支付喪葬費用1萬1,625
    元、2萬2仟元，但巳○○之遺產仍餘166萬0,071元。惟被告
    丑○○、寅○○、卯○○未獲分配任何遺產，故不負任何清
    償責任。
(四)、退步言之，倘若被告丑○○、寅○○、卯○○仍有所得遺產
    而應依民法繼承編施行法第1條之3第4項規定與被告辰○○
    就所得遺產範圍負連帶清償責任，亦應適用或類推適用98年
    6月10日修正後之民法第1162條之1規定，以各被繼承人債權
    人所占全部債權之數額，比例計算，再由被告以所得遺產分
    別償還，使符法制，併免除被告有因違反法律而依第1162條
    之2規定負清償及損害賠償責任之可能。準此，巳○○於94
    年8月9日死亡前積欠各家金融機構之債務本金達202萬9,589
    元，內含巳○○積欠原告之系爭借款本金56萬9,481元，但
    巳○○之遺產僅餘166萬0,071元，故依比例計算後被告對於
    系爭借款應僅於46萬4,805元範圍內負連帶清償責任（計算
    式：56萬9,481元202萬9,589元＝0.28。166萬0,071元
    0.28＝46萬4,805元）。此外，被告丑○○及被告寅○○之
    境況實無一次給付原告四十餘萬元抑或百萬餘元借款本息之
    資力，輔以被告卯○○業已失聯且被告辰○○係以打零工為
    生而無固定薪資，則被告應負連帶清償責任之重擔必落在較
    有資力且有固定薪資之被告丑○○及寅○○肩上，亦即原告
    必定會向被告丑○○及寅○○請求依判決給付所有之借款，
    進而聲請強制執行，然強制執行程序進行中，被告丑○○及
    寅○○除薪資遭每月扣薪1/3而信用受損外，更有因此導致
    失業之可能，只得在景氣仍未復甦之際另謀生路，如此對被
    告丑○○及寅○○不啻是雪上加霜而更無償債之資力，對原
    告亦有無法受償之不利。故懇請本院斟酌被告之境況，於無
    甚害於原告利益之相當期限內，判命分期給付等語，資為抗
    辯。並聲明：(一)原告之訴及其假執行之聲請均駁回；(二)如受
    不利判決，願供擔保請准宣告免為假執行。
二、被告辰○○抗辯：
    被告辰○○曾向被告丑○○、寅○○及卯○○表示辦理系爭
    房屋過戶手續需要證件，而被告丑○○、寅○○及卯○○之
    印章原就放置家中，被告辰○○即以之辦理印鑑證明。隨後
    ，被告辰○○向代書表示被告丑○○、寅○○、卯○○均要
    放棄系爭房屋，使該屋由被告辰○○一人繼承；代書回覆其
    已了解被告辰○○要求，且會幫忙辦理手續。因被告辰○○
    不懂拋棄或放棄意義之不同，故以為代書幫忙辦理的手續就
    是拋棄繼承。又被告辰○○以700多萬元出售系爭房地後，
    必須償還系爭房屋貸款600多萬並支付喪葬費用，故售屋款
    所剩無幾。另被告辰○○於巳○○死亡前四個月左右，因故
    與巳○○爭吵而搬出在外居住，期間二人雖有見面，但對於
    巳○○自殺原因並不清楚，巳○○亦無留下任何資料。嗣被
    告辰○○在整理巳○○之遺物時，並未特別注意巳○○有無
    銀行帳單，故雖知道巳○○有信用卡，但不清楚巳○○有無
    欠款。被告辰○○目前以打零工（廚房或洗碗的工作）為生
    ，如其有能力償還系爭借款，其願意償還原告等語，資為抗
    辯。
、兩造不爭執之事項：
一、巳○○於93年8月27日向原告借款67萬元，約定借款期間自
    93年8月27日起至98年8月27日止，本息應自實際撥款日起，
    以每1個月為1期，前3期每期支付1萬2,039元，第4期起每期
    支付1萬4,758元，自貸款撥付次月27日起償付，共分60期，
    依年金法按月平均攤還本息；借款之利息前3期按年利率3％
    固定計算，第4期起改按年利率12％固定計算；如遲延還本
    或付息時，本金自到期日起，利息自應付日起，照應還款額
    ，逾期在6個月以內部分，按前開約定利率10％，逾期超過6
    個月部分，按前開約定利率20％計付違約金，有癸○商業銀
    行信用貸款申請書、信用借款契約書在卷可稽（見移送卷第
    6-9頁）。
二、又巳○○於94年8月9日死亡時，尚積欠56萬9,481元及自94
    年7月27起至清償日止，按年息12％計算之利息，並自94年8
    月28日起至95年2月27日止，按上開利率10％，自95年2月28
    日起至清償日止，按上開利率20％計算之違約金，有放款當
    期交易明細表在卷可稽（見移送卷第10-11頁）。
三、巳○○於94年8月9日死亡後，巳○○之繼承人即被告丑○○
    、寅○○、卯○○及辰○○均未向本院聲請拋棄繼承或限定
    繼承，有本院98年2月25日北院隆家家98科繼221字第098000
    1028號函在卷可稽（見督促程序卷第10頁）。
肆、得心證之理由：
一、本件原告起訴主張被繼承人巳○○於94年8月9日死亡後，其
    繼承人即被告四人均未辦理拋棄繼承或限定繼承，而概括繼
    承巳○○之系爭借款債務。詎被告自繼承開始即未依約償還
    應繳本息，爰依消費借貸及繼承之法律關係請求被告連帶清
    償系爭借款等語；惟被告則以前揭情辭置辯，因此，本件應
    審究之爭點即為：被告丑○○、寅○○、卯○○是否有民法
    繼承編施行法第1條之3第4項適用？由被告丑○○、寅○○
    、卯○○繼續履行系爭借款是否有顯失公平之情事？茲審究
    如下：
(一)、查，被繼承人巳○○於93年8月27日簽立癸○商業銀行信用
    貸款申請書及信用借款契約書向原告借款67萬元，嗣巳○○
    於94年8月9日死亡，尚積欠56萬9,481元及利息、違約金未
    清償。而被告丑○○、寅○○、卯○○、辰○○為巳○○之
    繼承人，迄今未向本院聲請拋棄繼承或限定繼承，有本院98
    年2月25日北院隆家家98科繼221字第0980001028號函在卷可
    稽（見督促程序卷第10頁）。按繼承在民法繼承編中華民國
    96年12月14日修正施行前開始且未逾修正施行前為限定或拋
    棄繼承之法定期間者，自修正施行之日起，適用修正後限定
    或拋棄繼承之規定，97年1月2日修正施行之繼承篇施行法第
    1條之1第1項定有明文。又為限定之繼承者，應於繼承人知
    悉其得繼承之時起三個月內呈報法院；為拋棄繼承，應於知
    悉其得繼承之時起三個月內，以書面向法院為之，97年1月2
    日修正前民法第1156條第1項、民法第1174條第2項定有明文
    ，足見被告已逾97年1月2日民法繼承編修正施行前為限定或
    拋棄繼承之法定期間，而仍應適用97年1月2日修正前之民法
    第1148條規定，故被告丑○○、寅○○、卯○○、辰○○應
    概括繼承巳○○財產上之一切權利、義務（包括系爭借款）
    。又姑不論繼承人中之被告丑○○、寅○○、卯○○繼承巳
    ○○遺產有無民法繼承編施行法第1條之3第4項規定之適用
    ，民法繼承編施行法第1條之3第4項規定既未賦予繼承人得
    請求被繼承人之債權人於被繼承人死亡後一定期間內行使債
    權之權利，則原告雖拖延多年始向被告催收系爭借款，惟原
    告與巳○○合意成立、再由被告承受之消費借貸關係，係原
    告之一種權利，並非義務，故於系爭借款屆清償期且未罹於
    消滅時效以前，被告未連帶清償時，縱令原告得以行使此項
    權利而不行使，要無因此喪失其債權之理。
(二)、又按繼承在民法繼承編中華民國98年5月22日修正施行前開
    始，繼承人因不可歸責於己之事由或未同居共財者，於繼承
    開始時無法知悉繼承債務之存在，致未能於修正施行前之法
    定期間為限定或拋棄繼承，且由其繼續履行繼承債務顯失公
    平者，於修正施行後，以所得遺產為限，負清償責任，此乃
    98年6月10日修正公布之民法繼承編施行法第1之3條第4項規
    定所明揭。被告丑○○、寅○○、卯○○雖主張其於系爭借
    款成立之前早在外獨立謀生而不與巳○○同居共財，故無從
    知悉原告與巳○○間之債權債務關係云云。惟查，依財政部
    臺北市國稅局遺產稅免稅證明書所載（見本院卷第103頁）
    ，巳○○遺留系爭房地價值為519萬9,522元，而其繼承人更
    是以總價款800萬元出售系爭房地，亦有不動產買賣契約書
    在卷足稽（見本院卷第45-47頁），較本件系爭借款金額56
    萬9,481元高出甚多。被告固辯稱系爭房地有設定最高限額7
    41萬元之抵押權，經結算後該抵押權所擔保之房屋貸款債權
    達613萬1,605元，殘值不高，且其嗣後用以支付巳○○之喪
    葬費用1萬1,625元、塔位費用2萬2仟元及簡易通信貸款17萬
    4,753元等語，有國泰世華商業銀行建國分行99年6月1日（9
    8）國世建國字第078號函及99年10月19日國世建國字第0990
    000033號函、臺北市殯葬管理處99年10月29日北市宇儀二字
    第09931036500號函、子○事業股份有限公司開立之統一發
    票為憑（見本院卷第52、92、104-106、118頁）。然而，被
    告抗辯系爭房地已設定抵押權，或經償付簡易通信貸款、喪
    葬費用、塔位費用等情，縱使屬實，惟本件系爭借款債務56
    萬9,481元仍未超過巳○○之積極財產166萬0,017元（即800
    萬元－613萬1,605元－1萬1,625元－2萬2仟元－17萬4,753
    元＝166萬0,017元）；且本件被告雖為受薪階級，但被告對
    第三人之薪資債權，本即限於非被告及其共同生活之親屬生
    活所必須者，始得強制執行，已考慮被告生活需要，不致造
    成被告無法維持基本生活，則本件令被告就被繼承人巳○○
    之債務負完全之清償責任，尚不致影響其生存權及人格發展
    ，並未有顯失公平之情事，應無民法繼承編施行法第1條之3
    第4項規定之適用。故被告丑○○、寅○○、卯○○主張本
    件有由其繼續履行系爭借款債務顯失公平之情形，其個人不
    應繼續履行系爭借款債務或應僅以所得遺產為限負清償責任
    等情，即難採認。
二、綜上所述，原告本於消費借貸及繼承之法律關係，請求被告
    連帶給付原告56萬9,481元及自94年7月27起至清償日止，按
    年息12％計算之利息，並自94年8月28日起至95年2月27日止
    ，按上開利率10％，自95年2月28日起至清償日止，按上開
    利率20％計算之違約金，為有理由，應予准許。
伍、兩造均陳明願供擔保，分別請求宣告假執行或免為假執行，
    經核均無不合，爰各酌定相當之擔保金額，併准許之。
陸、本件事證已臻明確，兩造其餘攻擊、防禦方法及所為之立證
    ，均核與判決之結果不生影響，爰不一一論述，併此敘明。
柒、結論：本件原告之訴為有理由，依民事訴訟法第78條、第85
    條第2項條、第390條第2項、第392條第2項，判決如主文。
中　　華　　民　　國　　100 　年　　5 　　月　　20　　日
                  民事第四庭    法　官　楊晉佳
以上正本係照原本作成。
如對本判決上訴，須於判決送達後20日內向本院提出上訴狀。如
委任律師提起上訴者，應一併繳納上訴審裁判費。
中　　華　　民　　國　　100 　年　　5 　　月　　20　　日
                    　　　　　　書記官　蘇炫綺
